ACORDAO-COMPLETO-2423923

ACÓRDÃO 11312/2020 ATA 35/2020 - PRIMEIRA CÂMARA

VISTOS, relatados e discutidos estes autos de tomada de contas especial instaurada em razão da execução parcial do Convênio CRT/MT/022/2004 (Siafi 519301) , que tinha por objeto realização de serviços de assessoria técnica, social e ambiental à reforma agrária (ATES) em projetos de assentamentos no município de Conquista D´Oeste/MT;
ACORDAM os Ministros do Tribunal de Contas da União, reunidos em sessão da Primeira Câmara, ante as razões expostas pelo Relator, em:
9.1. arquivar a tomada de contas especial, nos termos do arts. 6º, incisos I e II, e 7º, inciso III, e 19, caput, da IN-TCU 71/2012, bem como do art. 212 do Regimento Interno do TCU;
9.2. dar ciência deste acórdão ao Instituto Nacional de Colonização e Reforma Agrária e aos responsáveis.

Tomada de contas especial instaurada em razão de não comprovação da regular aplicação dos recursos repassados pela União por meio doConvênio CRT/MT/022/2004, que tinha por objeto projetos de assentamentos no município de Conquista D´Oeste  MT.

Primeira Câmara

Instituto Nacional de Colonização e Reforma Agrária.

3. Interessados/Responsáveis:
3.1. Responsáveis: Luzia Monteiro de Oliveira (XXX.820.451-XX); Sindicato dos Trabalhadores Rurais de Conquista do Oeste (04.792.914/0001-93).

13.1. Ministros presentes: Walton Alencar Rodrigues (Presidente) e Bruno Dantas (Relator).
13.2. Ministros-Substitutos convocados: Marcos Bemquerer Costa e André Luís de Carvalho.
13.3. Ministro-Substituto presente: Augusto Sherman Cavalcanti.

BRUNO DANTAS

Por registrar as principais ocorrências do processo até o momento, resumindo os fundamentos das peças acostadas aos autos, adoto como relatório, com os ajustes necessários, a instrução da auditora da Secretaria de Controle Externo de Tomada de Contas Especial (SecexTCE) constante à peça 92:
"INTRODUÇÃO
1. Cuidam os autos de tomada de contas especial instaurada por Instituto Nacional de Colonização e Reforma Agrária, em desfavor de Sindicato dos Trabalhadores Rurais de Conquista do Oeste - STR  (CNPJ: 04. 792. 914/0001-93) e Luzia Monteiro de Oliveira (CPF: 352. 820. 451-68) , como então presidente da entidade, em razão de não comprovação da regular aplicação dos recursos repassados pela União realizadas por meio do Convênio CRT/MT/022/2004, registro Siafi 519301, (peça 8) firmado entre o INSTITUTO NACIONAL DE COLONIZAÇÂO E REFORMA AGRÁRIA e SINDICATO DOS TRABALHADORES RURAIS DE CONQUISTA D'OESTE, e que tinha por objeto o instrumento descrito como 'ATENDER DESPESAS COM CONVÊNIO, OBJETIVANDO EXECUÇÃO DE ATES EM PROJETOS DE ASSENTAMENTOS DO MUNICÍPIO DE CONQUISTA D´ OESTE'.
HISTÓRICO
2. Em 21/05/2018, com fundamento na IN/TCU 71/2012, alterada pela IN/TCU 76/2016 e DN/TCU 155/2016, o dirigente da instituição Instituto Nacional de Colonização e Reforma Agrária autorizou a instauração da tomada de contas especial (peça 2, p.  5) .  O processo foi registrado no sistema e-TCE com o número 1234/2018. 
3. O Convênio CRT/MT/022/2004, registro Siafi 519301, foi firmado no valor de R$ 547.832,00, sendo R$ 531.875,00 à conta do concedente e R$ 15.957,00 referentes à contrapartida do convenente (peça 8) .  Teve vigência de 3/1/2005 a 31/3/2008, ante sua rescisão (peça 65, p. 8-9) , com prazo para apresentação da prestação de contas em 30/5/2008.  
4. Os repasses efetivos da União totalizaram R$ 230.790,84 (OBs à peça 11) , disponibilizados para a convenente nas seguintes datas (peça 24, p.  6 e 13, e peça 26, p. 1) :  
	Parcelas
	Data do Crédito
	Valor creditado (R$) 

	1ª
	9/3/2005
	43. 125,00

	2º
	19/10/2005
	38. 147,60
48. 102,40

	3ª
	30/1/2007
	66. 187,50

	4ª 
	30/1/2007
	20. 062,50
15. 165,84

5. A prestação de contas e complementações enviadas, os Relatórios de Atividades e a execução da avença foram analisadas por meio dos documentos inseridos nas peças 37, 43, 44, 45, 48, 54, 55, 56-59, e 68, p. 4-11, sendo este último o Relatório Técnico Conclusivo, que também abrangeu aspectos contábeis. 
6. De acordo com esse relatório, foram identificadas duas irregularidades principais na execução da avença: o atendimento de um número de famílias inferior ao previsto no termo de convênio e a redução do número de técnicos contratados para tal atendimento. 
7. Conforme detalhado naquele Relatório, o qual levou em consideração os pareceres anteriores, das 460 famílias previstas para serem atendidas no âmbito da avença, somente foram consideradas efetivas  o total de apenas 215, tendo em vista a exclusão, do total de 348 famílias listadas pelo convenente, daquelas  não homologadas junto ao INCRA (exigência do convênio) , as contadas em duplicidade, e aquelas identificadas como 'parceleiros inaptos', os quais envolveriam  beneficiários que venderam ou abandonaram o lote ou que atuaram apenas como 'laranjas' (peça 44 - 2º Relatório de Fiscalização de ATES, de 22/11/2006) . 
8. Com base nestes novos dados, os técnicos do INCRA quantificaram o valor de débito respectivo a partir do valor por família/mês previsto no termo inicial do convênio (460 famílias e 37 meses) , do número de famílias efetivamente atendidas, o número de meses de prováveis atendimentos (março/2005 (repasse da primeira parcela) a dez/2016 (encerramento das ações, segundo informações do convenente - peça 48) , bem como a redução do valor da avença pelo 2º Termo Aditivo (peça 13, p. 5-7) , que considerou como novo parâmetro o total de 353 famílias a serem atendidas, chegando ao valor de débito de R$ 83. 021,99, correspondente ao valor pago a maior por este motivo (peça 68, p. 6-8) .  
9. Dito de forma diferente, do total de R$ 230. 790,84 de recursos federais repassados à convenente, foi considerado como devido à convenente, tendo em vista a redução do número de famílias atendidas, o valor de R$ 147. 768,85, com base nos dados acima sumarizados, resultando no alegado pagamento a maior de R$ 83. 021,99. 
10. No que se refere à redução do número de técnicos que estariam prestando os serviços de ATES previsto no termo de convênio, para o cálculo do débito, foram considerados as datas das demissões e os valores das respectivas remunerações (01 técnico de nível superior e um técnico de nível médio) , bem como os demais custos envolvidos de forma proporcional, como, por exemplo, o uso de combustíveis e capacitação, resultando no total de pagamento indevido de R$ 33. 742,12 (peça 68, p.  9-11) .  
11. Destaque-se que este valor de débito relativo aos técnicos foi corrigido posteriormente, conforme demonstrativo à peça 75, p.  1, tendo em vista equívoco ocorrido na consideração inicial das datas de demissão entre os técnicos de nível superior e médio, evidenciando o novo valor de débito de R$ 39. 332,76, o qual, somado àquele relativo à redução das famílias, totalizou, como débito total, o montante de R$ 122. 354,75. 
12. No entanto, no que se refere ao número reduzido de famílias atendidas, deve-se registrar que após o 2º Relatório de Fiscalização, por meio do documento inserido à peça 45, datado de 28/11/2006, ante a identificação deste fato, foi calculado um valor a ser devolvido desde logo pela convenente tendo em vista os repasses já efetivados da 1ª e 2ª parcelas, no montante de R$ 30.093,75, conforme abaixo (peça 45, p.  20) :
	2004 - Primeira parcela
	R$

	Valor pago - 460 famílias
	43. 125,00

	Valor devido - 353 famílias 
	33. 093,75

	Valor a recolher
	10. 031,25

	2005 - Segunda parcela
	R$

	Valor pago - 460 famílias 
	86. 250,00

	Valor devido - 353 famílias
	66. 187,50

	Valor a recolher
	20. 062,50

13. Abro aqui um parênteses para destacar que foi considerado naquele momento, como número de famílias atendidas, o total de 353, número este não explicado e que foi também foi considerado para a elaboração do 2º Termo Aditivo ao contrato, para redução das parcelas posteriores (peça  45) . 
14. Em vista da cobrança desse valor, foi efetivada a devolução pela convenente de tal montante, sem atualização, em 29/5/2007, ante autorização do superintendente regional (peça 63, p. 9-10) , em vista de solicitação da convenente (peça 63, p. 1) , que alegara relevante atraso do INCRA nos trâmites burocráticos pertinentes (peça 48) . 
15. Enfim, em vista desta devolução (R$ 30. 093,75) e dos recolhimentos a maior da contrapartida (R$ 1. 779,72, peça 75, p. 8) e dos valores de CPMF (R$ 883,88, peça 75, p. 5) realizados pela convenente, o débito foi reduzido de R$ 122. 354,75 para R$ 89. 957,40, conforme pode ser visualizado nas notificações anexadas à peça 69 e 79. 
16.   O fundamento para a instauração da Tomada de Contas Especial, conforme consignado na matriz de responsabilização elaborada pelo tomador de contas, foi a constatação da seguinte irregularidade: 
' (a) Inexecução parcial do objeto (em razão de ter havido repasse para a prestação de serviço a um número maior de famílias do que o nº de famílias efetivamente atendidas; e (b) impugnação de despesa decorrente da diminuição do nº de técnicos contratados, conforme apontado no Relatório Técnico Conclusivo de 11/07/2018.'
17. Como visto no Relatório do tomador de contas (peça 86) , a comissão responsável inseriu nova análise objetivando demonstrar o débito, agora com base na execução financeira demonstrada, considerando valores pagos indevidamente à empresa contratada para execução dos serviços e valores retirados da conta-corrente sem comprovação da destinação (saques e cheques nominais à própria presidente da entidade ou terceiro sem vinculação identificada) , ou seja, sem apresentar nexo de causalidade com os recursos destinados ao convênio (peça 86, itens 79 a 100, e peça 75) .    
18. No relatório (peça 86) , o tomador de contas concluiu que o prejuízo importaria no valor original de R$ 89.597,40, imputando-se a responsabilidade ao Sindicato dos Trabalhadores Rurais de Conquista do Oeste, na condição de contratado, e a Luzia Monteiro de Oliveira, Presidente do STR Conquista D'Oeste, no período de 21/6/2003 a 30/5/2008, na condição de dirigente (peças 74 e 86, p. 13) .  
19. Em 3/10/2019, a Controladoria-Geral da União emitiu o relatório de auditoria (peça 87) , em concordância com o relatório do tomador de contas.  O certificado de auditoria e o parecer do dirigente do órgão de controle interno concluíram pela irregularidade das presentes contas (peças 88 e 89) . 
20. Em 11/10/2019, o ministro responsável pela área atestou haver tomado conhecimento das conclusões contidas no relatório e certificado de auditoria, bem como do parecer conclusivo do dirigente do órgão de controle interno, manifestando-se pela irregularidade das contas, e determinou o encaminhamento do processo ao Tribunal de Contas da União (peça 90) . 
ANÁLISE DOS PRESSUPOSTOS DE PROCEDIBILIDADE DA IN/TCU 71/2012
Avaliação do Prejuízo ao Contraditório e da Ampla Defesa
21. Verifica-se que houve o transcurso de mais de dez anos desde o fato gerador sem que tenha havido a notificação da responsável pela autoridade administrativa federal competente (art.  6º, inciso II, c/c art.  19 da IN/TCU 71/2012, modificada pela IN/TCU 76/2016) , uma vez que o fato gerador da irregularidade sancionada ocorreu em 30/05/2008, data limite para a prestação de contas, e os responsáveis foram notificados sobre a irregularidade pela autoridade administrativa competente conforme abaixo: 
21. 1. Luzia Monteiro de Oliveira: por meio do ofício acostado à peça 69, recebido em 30/08/2018;
21. 2. Sindicato dos Trabalhadores Rurais de Conquista do Oeste - STR: por meio do oficio acostado à peça 70, recebido em 30/08/2018. 
Valor de Constituição da TCE.  
22.Verifica-se, ainda, que o valor atualizado do débito apurado (sem juros) em 1/1/2017 é de R$ 167.234,66, portanto superior ao limite mínimo de R$ 100.000,00, na forma estabelecida conforme os arts.  6º, inciso I, e 19 da IN/TCU 71/2012, modificada pela IN/TCU 76/2016.  
OUTROS PROCESSOS/DÉBITOS NOS SISTEMAS DO TCU COM OS MESMOS RESPONSÁVEIS
23. Informa-se que não foi encontrado débito imputável aos responsáveis em outros processos no Tribunal. 
24. A tomada de contas especial está, assim, devidamente constituída e em condição de ser instruída. 
EXAME TÉCNICO   
25. Da análise dos documentos presentes nos autos, verifica-se que o Sindicato dos Trabalhadores Rurais de Conquista do Oeste - STR (CNPJ: 04. 792. 914/0001-93) e Luzia Monteiro de Oliveira (CPF: 352. 820. 451-68) eram as pessoas responsáveis pela gestão e execução dos recursos federais recebidos por meio do Convênio CRT/MT/022/2004, registro Siafi 519301, tendo o prazo final para apresentação da prestação de contas expirado em 30/5/2008.  
26.  No entanto, como será exposto a seguir, eles deverão ser responsabilizados por irregularidades citadas no Relatório do tomador de contas, mas não diretamente consideradas na Matriz de Responsabilização à peça 85. 
27. Com efeito, o tomador de contas listou como irregularidades na matriz de responsabilização o atendimento a um número menor de famílias e a utilização de um número menor de técnicos para executar os serviços de ATES, durante o período da execução da avença, ao arrepio do previsto no termo de convênio, considerando tais fatos como inexecução parcial do objeto, apurando um valor de débito de R$ 89. 597,40, equivalente ao que teria sido pago a maior à convenente. 
28. Ocorre que os cálculos efetivados no âmbito do Relatório Técnico Conclusivo (peça 68, p.  6-7) para encontrar o valor maior pago à convenente considerou como parâmetro o valor previsto originalmente na avença para o atendimento de 460 famílias, no total de recursos federais de R$ 531.  875,00, tendo por base as parcelas repassadas. 
29. O problema é que as parcelas repassadas em nenhum momento corresponderam ao valor pactuado - no ano de 2005, de um valor previsto no primeiro termo aditivo de R$ 172.500,00 (peça 12, p.  10-12) , somente foram repassados R$ 129.375,00, correspondentes à primeira e à segunda parcelas, representando 75% daquele total.  Já no ano de 2006, não foi repassado nenhum valor à concedente e somente em janeiro de 2007, foram repassadas as terceira e quarta parcelas, no valor total previsto no 2º Termo Aditivo, que já havia reduzido o valor das parcelas devidas em função da diminuição do número de famílias atendidas e do número de técnicos, de R$ 101.415,84 (peças 45 e 13, p. 5-7) . 
30. Ou seja, do total previsto para atendimento de 460 famílias, o convenente recebeu apenas R$ 230. 790,84, equivalente a 43,39% do previsto.  Além disso, excluindo desse valor, o montante recolhido à União em 29/5/2007, de R$ 30. 093,75, relativo ao valor considerado como pago a maior nas primeira e segunda parcelas, o valor efetivamente repassado à convenente e executado correspondeu a 37,73% do inicialmente devido.    
31. Desse modo, tendo em vista que os percentuais de execução da avença efetivamente apontados no âmbito daquele relatório, considerando o atendimento de 215 famílias nos períodos de mar/2005 a nov/2005 e dez/2005 a dez/2006 (este último abrangido pelo 2º Termo Aditivo) , corresponderam a 46,74% e 60,71% respectivamente, constata-se que a execução foi coerente com os valores repassados.   
32. Já no que se refere ao adequado atendimento das famílias, não foi efetivamente quantificado nos autos, inobstante as críticas verificadas tanto no 1º Relatório de Fiscalização (peça 37) , quanto no 2º (peça 44) .  Quanto a esse aspecto, no Relatório Conclusivo é esclarecido que a metodologia para avaliação quantitativa do percentual de atendimento do convênio foi desenvolvida posteriormente, sendo um dos requisitos para esta avaliação uma melhor estruturação do Plano de Trabalho, 'com detalhamento suficiente das metas', ato que não ocorreu no caso concreto ora tratado (peça 68, p.  5) . 
33. Com relação à redução do número de técnicos responsáveis pelo atendimento das famílias na área de ATES, registro que o valor correspondente já foi excluído no âmbito das terceira e quarta parcelas, por meio do 2º Termo Aditivo, conforme requerido à peça 45, p. 1-4, e ante a previsão de repasses federais de apenas R$ 101. 415,84 (peça 13, p.  5-7) , de um total esperado de R$ 172. 500,00, caso mantido o padrão anterior de R$ 86. 250,00 por parcela (peça 12, p.  10-12 e peça 10, p. 2) . 
34. De qualquer modo, inobstante a descaracterização dos débitos atinentes à inexecução parcial da avença, o fato é que foram descritas irregularidades no âmbito do Relatório do tomador de contas abrangendo a execução financeira. 
35. De acordo com o referido relatório, a análise dos extratos permitiu verificar débitos da conta-corrente específica do convênio, no valor total de R$ 35. 937,48, sem a comprovação da existência de relação entre tais valores e respectiva aplicação na realização do objeto do convênio, ou seja, não estaria demonstrado o necessário nexo de causalidade, havendo, inclusive cheques nominais emitidos em benefício da própria presidente do STR e de terceiro sem vínculo demonstrado com o objeto, conforme tabela abaixo (peça 86, p.  25) :
	Data 
	Forma de pagamento
	Valor das despesas* 
	Pagamentos sem nexo de causalidade 

	13/02/2007
	Pagamentos diversos autorizados
	21. 780,16
	Saque

	22/03/2007
	Cheque 850001
	13. 026,50
	Cheque nominal a Luzia Monteiro de Oliveira

	29/06/2007
	Cheque 850003
	500,00
	Cheque nominal a Luzia Monteiro de Oliveira

	04/04/2008
	Cheque 850004
	500,00
	Cheque nominal a Altair Silva Rodrigues 

	10/06/2008
	Aviso de débito
	130,82
	Transferência para a Conta 12121-5 do STR) para encerramento. 

36. Desse modo, tais valores deveriam ser imputados como débito aos responsáveis. 
37. No entanto, conforme já demonstrado no item 21 acima, transcorreram mais de 10 anos desde a ocorrência do fato gerador sem que os responsáveis tenham sido devidamente notificados quanto às ocorrências, destacando-se, inclusive, no tocante a esta última irregularidade descrita, que foi inserida apenas no relatório do tomador de contas, não sendo objeto nem das notificações intempestivas realizadas (peças 69 e 70) . 
38. Além disso, tal valor original de débito de R$ 35.937,48, atualizado até 01/01/2017, resulta no montante de R$ 65. 180,13, inferior a R$ 100. 000,00, valor mínimo estipulado para a instauração de tomada de contas especial, conforme previsto no art.  6º, inciso I, da IN TCU nº 71, de 2012.  
39. Desse modo, ante o disposto no art.  6º, incisos I e II, c/c art.  19, caput e § 2º da IN/TCU 71/2012, modificada pela IN/TCU 76/2016, esta tomada de conta especial deverá ser arquivada, sem cancelamento do débito, com fundamento no art.  169, inciso VI, e art.  213 do Regimento Interno/TCU. 
CONCLUSÃO
40. A partir dos elementos constantes nos autos e do exame das ocorrências descritas na seção 'Exame Técnico', foi possível definir a necessidade de arquivamento deste processo, sem cancelamento do débito, com fundamento no art.  169, inciso VI, e art.  213 do Regimento Interno/TCU. 
PROPOSTA DE ENCAMINHAMENTO
41. Diante do exposto, submetem-se os autos à consideração superior, propondo:
a) arquivar a presente tomada de contas especial, sem cancelamento do débito, a cujo pagamento continuará obrigado o devedor, para que lhe possa ser dada quitação, nos termos do art.  6º, incisos I e II e 19, caput e § 2º, da IN TCU, nº 71, de 2012, do art.  1º, inciso I, da Lei 8. 443/1992 c/c os arts.  169, inciso VI, e 213 do Regimento Interno do TCU; e
b) dar ciência da deliberação que vier a ser proferida ao Instituto Nacional de Colonização e Reforma Agrária (INCRA) e aos responsáveis." 
2.	 O Diretor da unidade manifestou-se de acordo com a proposta, ajustando, entretanto, o valor do débito nos seguintes termos (peça 93) , no que foi seguido pelo Secretário (peça 94) :
"Manifesto-me integralmente de acordo com as propostas de encaminhamento da instrução precedente.
2. Entretanto, entendo importante ajustar o valor do débito, o qual, apesar do recálculo, mantém-se abaixo de R$ 100.000,00 em 1/1/2017.
3. Nos itens 29 a 32 da instrução, a Auditora considera que o atendimento a apenas 215 famílias, em vez de 460, conforme constante do Plano de Trabalho, não teria gerado débito, pois o concedente teria recebido apenas 43,39% do valor prometido. E, com a devolução de R$ 30.093,75, o percentual teria recuado para 37,73%. Como 215 famílias seria um percentual de 46,7% do combinado, não haveria débito.
4. Por outro lado, a Auditora entendeu que havia um débito não cobrado dos responsáveis na fase interna da TCE, no valor de R$ 35.937,48 (item 36) , o qual, atualizado até 1/1/2017, seria menor que R$ 100.000,00.
5. Quanto à questão do atendimento a menos famílias, entendo que estão corretos os cálculos do Engenheiro do Incra à peça 68, p. 7.
6. O percentual recebido em confronto com o percentual executado deve levar em conta não só o número de famílias como também o número de meses de atendimento que os recursos repassados deveriam suportar. O concedente recebeu apenas 43,39% do prometido porque esse valor seria suficiente para um certo número de meses também menor que o originalmente acertado.
7. Desta forma, os cálculos que constam da peça 68, p. 7, levam em consideração tanto o número de meses como o número de famílias.
8. Como visto nos itens 3 e 8 da instrução da Auditora, o valor ajustado pelo Incra foi de R$ 531.875,00 para 460 famílias e 37 meses. Assim, o valor por mês por família seria de R$ 31,25. Esse é exatamente o valor que consta da tabela na peça 68, p. 7.
9. O período em que a assistência técnica foi prestada foi de março de 2005 a dezembro de 2006 (item 31 da instrução) , ou seja, 22 meses. Assim, o valor devido seria igual a R$ 31,25 multiplicado por 215 e por 22, o que resulta em R$ 147.812,50. Como o valor recebido foi de R$ 230.790,84 (peça 68, p. 7 e item 4 da instrução) , haveria um valor a devolver correspondente a R$ 82.978,34 (apenas R$ 43,65 menor que o calculado pelo Incra) , o qual, subtraído dos R$ 30.093,75 já restituídos resulta em um débito de R$ 52.884,59.
10. O valor acima, reajustado para 1/1/2017 é igual a R$ 96.598,99, ou seja, menor que R$ 100.000,00. Tal valor não se soma ao apurado pela Auditora conforme item 36 da sua instrução, pois quanto a tais irregularidades, já se passaram mais de 12 anos e os responsáveis jamais foram notificados sobre elas, como, inclusive, consta do item 38 da instrução. Não há dúvida de que, 12 anos depois, o questionamento quanto a 'pagamentos diversos autorizados', cheques e 'aviso de débito' viria acompanhado de evidente prejuízo ao princípio da ampla defesa.
11. Por todo o exposto, ratifico minha concordância com a proposta de encaminhamento da Auditora, em todos os seus termos, apesar de a análise e dos débitos apurados não terem convergido."
3.	O Ministério Público junto ao TCU (MPTCU) concordou com o Diretor e o Secretário da SecexTCE em relação ao ajuste do valor do débito, mas emitiu proposta divergente quanto ao desfecho do processo, conforme parecer transcrito abaixo (peça 95) :
"Trata-se de tomada de contas especial instaurada por Instituto Nacional de Colonização e Reforma Agrária, em desfavor de Sindicato dos Trabalhadores Rurais de Conquista do Oeste - STR e Luzia Monteiro de Oliveira, como então presidente da entidade, em razão de não comprovação da regular aplicação dos recursos repassados pela União realizadas por meio do Convênio CRT/MT/022/2004, que tinha por objeto projetos de assentamentos no município de Conquista D´Oeste - MT.
Havendo divergência quanto ao montante do suposto débito nas manifestações da auditora-instrutora (peça 92) e do diretor da unidade técnica (peça 93) , corroboro com esse último o cálculo do eventual quantum debeatur.
Todavia, data venia, discordo da proposta de encaminhamento da unidade técnica.
Entendo que, no presente caso, estão ausentes as condições de procedibilidade de instauração da tomada de contas especial.
O valor do débito encontrado pelo diretor (com a anuência do secretário) , corrigido para a data de 1/1/2017, é inferior a R$ 100.000,00.
Por sua vez, os responsáveis não foram citados no âmbito do TCU.
Na fase interna da TCE, tampouco, houve a notificação em prazo inferior a dez anos, como reconhece a auditora-instrutora:
21. Verifica-se que houve o transcurso de mais de dez anos desde o fato gerador sem que tenha havido a notificação da responsável pela autoridade administrativa federal competente (art. 6º, inciso II, c/c art. 19 da IN/TCU 71/2012, modificada pela IN/TCU 76/2016) , uma vez que o fato gerador da irregularidade sancionada ocorreu em 30/05/2008, data limite para a prestação de contas, e os responsáveis foram notificados sobre a irregularidade pela autoridade administrativa competente conforme abaixo: 21.1. Luzia Monteiro de Oliveira: por meio do ofício acostado à peça 69, recebido em 30/08/2018;
21.2. Sindicato dos Trabalhadores Rurais de Conquista do Oeste - STR: por meio do oficio acostado à peça 70, recebido em 30/08/2018.
Dessa forma, incidem na hipótese, no meu entender, os artigos 6º, incisos I e II, e 7º, inciso III, da Instrução Normativa TCU 71/2012.
Ademais, o longo transcurso do tempo entre os fatos (2005/2007) e o momento atual (onde sequer houve a citação dos responsáveis) prejudica o exercício do contraditório e da ampla defesa, consoante bem registrado pelo diretor da unidade técnica em seu pronunciamento.
Ante o exposto, manifesto-me pelo arquivamento da presente tomada de contas especial, por ausência dos pressupostos de constituição e desenvolvimento válido e regular do processo, nos termos do art. 212 do RITCU."
É o relatório.

não há.

Subprocurador-Geral Lucas Rocha Furtado.

TOMADA DE CONTAS ESPECIAL. INSTITUTO NACIONAL DE COLONIZAÇÃO E REFORMA AGRÁRIA. SINDICATO DOS TRABALHADORES RURAIS DE CONQUISTA D'OESTE. CONVÊNIO. EXECUÇÃO DE ASSESSORIA TÉCNICA, SOCIAL E AMBIENTAL À REFORMA AGRÁRIA (ATES) EM PROJETOS DE ASSENTAMENTO. EXECUÇÃO PARCIAL DO OBJETO. IMPUGNAÇÃO PARCIAL DAS DESPESAS. DÉBITO INFERIOR AO LIMITE FIXADO NO ART. 7º, INCISO III, da IN/TCU 71/2012. TRANSCURSO DE MAIS DE 10 ANOS ENTRE A OCORRÊNCIA DAS IRREGULARIDADES E A NOTIFICAÇÃO DOS RESPONSÁVEIS PELA AUTORIDADE ADMINISTRATIVA COMPETENTE, IMPOSSIBILITNDO O EXERCÍCIO DO DIREITO DE DEFESA. ARQUIVAMENTO. O transcurso de mais de dez anos entre a ocorrência das irregularidades e a notificação dos responsáveis no âmbito interno da tomada de contas especial, prejudicando o exercício do contraditório e da ampla defesa, impõe o arquivamento do processo, nos termos do art. 212 do Regimento Interno do TCU.

TOMADA DE CONTAS ESPECIAL (TCE)

Secretaria de Controle Externo de Tomada de Contas Especial (SecexTCE).

Trata-se de tomada de contas especial instaurada pelo Instituto Nacional de Colonização e Reforma Agrária (Incra) , em desfavor do Sindicato dos Trabalhadores Rurais de Conquista D'Oeste - STR, e de sua presidente á época, Luzia Monteiro de Oliveira, em razão da execução parcial do Convênio CRT/MT/022/2004 (Siafi 519301) , que tinha por objeto a realização de serviços de assessoria técnica, social e ambiental à reforma agrária (ATES) em projetos de assentamentos no município de Conquista D´Oeste/MT.
O Convênio CRT/MT/022/2004 foi firmado no valor de R$ 547.832,00, sendo R$ 531.875,00 à conta do concedente e R$ 15.957,00 à conta do convenente, mas só foram repassados R$ 230.790,84 ao longo de 2005 e 2007, em razão da rescisão do convênio.  
A vigência ocorreu de 3/1/2005 a 31/3/2008, com prazo para apresentação da prestação de contas até 30/5/2008.  
Na fase interna da TCE, o órgão concedente, após a apresentação da prestação de contas, concluiu pela impugnação parcial das despesas devido à constatação de duas irregularidades, quais sejam: a) a inexecução parcial o objeto, devido ao atendimento de um número de famílias inferior ao previsto no termo de convênio e b) a impugnação de despesas, devido à redução do número de técnicos contratados para o atendimento.
No relatório do tomador de contas, concluiu-se que o prejuízo importaria o valor original de R$ 89.597,40, imputando-se a responsabilidade ao Sindicato dos Trabalhadores Rurais de Conquista do Oeste, na condição de contratado, e a Luzia Monteiro de Oliveira, sua presidente no período de 21/6/2003 a 30/5/2008.
As conclusões da comissão de TCE foram acatadas integralmente no Relatório de Auditoria da Secretaria Federal de Controle Interno, tendo sido emitidos o Certificado e o Parecer do Dirigente do Órgão de Controle Interno pela irregularidade das contas, com o competente pronunciamento ministerial.
No âmbito deste Tribunal, a auditora da unidade especializada para o exame do feito apontou que havia transcorrido mais de dez anos entre o fato gerador da irregularidade e a notificação dos responsáveis pela autoridade administrativa federal competente, bem como que o valor remanescente do débito, R$ 35.937,48, atualizado até 01/01/2017, resultaria no montante de R$ 65.180,13, inferior a R$ 100.000,00, valor mínimo estipulado para a instauração de tomada de contas especial, conforme art.  6º, inciso I, da IN-TCU 71/2012. 
Assim, ela propôs arquivar tomada de contas especial, sem cancelamento do débito, nos termos do art.  6º, incisos I e II e 19, caput e § 2º, da IN TCU, nº 71, de 2012, do art. 1º, inciso I, da Lei 8. 443/1992 c/c os arts. 169, inciso VI, e 213 do Regimento Interno do TCU.
O diretor da unidade instrutora concordou com a proposta da auditora, mas opinou que o débito deveria ser R$ R$ 52.884,59, pois seria necessário levar em conta não só o número de famílias atendidas, mas também o número de meses em que o serviço fora prestado, o que não teria sido observado nos cálculos da auditora. 
Tal valor, atualizado até 01/01/2017, segundo o dirigente, permaneceria abaixo do fixado na IN/TCU 71/2012 como mínimo para prosseguimento do feito, o que indicaria o arquivamento da tomada de contas especial de qualquer forma, sem o cancelamento do débito. 
O Ministério Público junto ao TCU (MPTCU) , por sua vez, concordou com o montante do débito defendido pelos dirigentes da unidade, porém sustentou que o processo deveria ser arquivado por ausência de pressupostos de constituição e desenvolvimento válido e regular, nos termos do art. 212 do RITCU, uma vez que o longo transcurso do tempo entre os fatos (2005/2007) e o momento atual, sem que sequer tenha ocorrido a citação dos responsáveis, prejudicaria o exercício do contraditório e da ampla defesa.
II
Corroboro a proposta do Parquet, incorporando os seus fundamentos às minhas razões de decidir.
De fato, reputo que o exercício do direito ao contraditório e à ampla defesa no presente caso encontra-se prejudicado, tendo em vista o transcurso do tempo e a natureza das irregularidades imputadas.
Como observou a unidade instrutora e o MTCU, passaram-se mais de dez anos entre o fato gerador das irregularidades, que coincide com a data final da prestação de contas, 30/05/2008, e a data em que os responsáveis foram notificados pela autoridade competente pela primeira vez, 30/8/2018 (peças 79-80) .
Além disso, as irregularidades atribuídas aos responsáveis dizem respeito à ausência de comprovação de atendimento mensal ao número de famílias condizente com o montante liberado e do destino, após o exame dos extratos, de alguns recursos debitados da conta corrente específica do convênio, o que seria difícil de refutar depois do período de mais de dez anos da ocorrência das despesas e da prestação de contas.
Diante do prejuízo ao exercício do contraditório e da ampla defesa, o arquivamento do processo "sem o cancelamento do débito", conforme propõe a unidade especializada, seria inadequado.
Nesses casos, na linha do que sugere o MPTCU, deve-se arquivar a tomada de contas especial, sem imputação de qualquer débito, com fulcro no art. 212 do Regimento Interno do TCU, em razão da ausência de pressuposto para seu desenvolvimento válido e regular.
Além disso, há de se concordar que o prosseguimento da tomada de contas especial também não seria recomendável em decorrência do valor calculado do suposto prejuízo ser inferior a R$ 100.000,00, nos termos do art. 7º, inciso III, da INTCU 71/2012. 
Ante o exposto, voto por que o Tribunal adote o Acórdão que ora submeto à deliberação deste Colegiado.
TCU, Sala das Sessões Ministro Luciano Brandão Alves de Souza, em 29 de setembro de 2020.
Ministro BRUNO DANTAS 
Relator